臺灣基隆地方法院民事判決　　　　　　　　　　　　　九十二年度醫簡上字第一號
　　上　訴　人　乙○○
　　被上訴人　　臺灣區煤礦同業公會附設台灣礦工醫院
　　法定代理人　丁○○
　　被上訴人　　甲○○
　　右二人共同
　　訴訟代理人　丙○○
右當事人間請求損害賠償事件，上訴人對於中華民國九十二年十月二十七日臺灣基隆
地方法院基隆簡易庭九十二年度基醫簡字第一號第一審判決提起上訴，本院第二審合
議庭於九十三年四月五日言詞辯論終結，判決如下：
　　主　文
上訴駁回。
第二審訴訟費用由上訴人負擔。
　　事　實
甲、上訴人方面：
一、聲明：
（一）原判決駁回超過被上訴人連帶上訴人給付新台幣（下同）十一萬元及自起訴狀
      繕本送達翌日起至清償日止按年息百分之五計算之利息部分廢棄。
（二）被上訴人應連帶給付上訴人十一萬元及自起訴狀繕本送達翌日起至清償日止，
      按年息百分之五計算之利息。
二、陳述：除與原判決記載相同者，茲引用之外，補稱：
（一）拔牙第七天傷口才癒合拆線，為何才給三天份之藥，才造成感染風險提高，而
      且其所提供之藥無法應付革蘭式菌陰性和陽性。
（二）口腔傷口因口腔充滿細菌而無法避免傷口感染之風險，就此節被上訴人未盡告
      知義務。
（三）上訴人因被上訴人之錯誤醫療行為，致生精神損害達八萬元，及影響經濟收入
      三萬元，合計十一萬元。
三、證據：除援用第一審所提證據外，並提出行政院衛生署基隆醫院門診處方明細三
    份、家庭常用藥品須知一份、高廣黴素膠囊使用說明書一份等物為證。
乙、被上訴人方面：
一、聲明：駁回上訴。
二、陳述：除與原判決記載相同者，茲引用之外，補稱：
（一）被上訴人甲○○對上訴人處方藥物為Amoxicillin膠囊，依衛生署公告所示該
      藥物係用以治療由敏感性革蘭式陽性菌和革蘭式陰性菌所引起之感染症，故該
      藥方對革蘭式菌陰性及陽性均屬有效，因此並無上訴人所稱用藥不足應付細菌
      感染一事。又上訴人傷口屬清潔無污染傷口，預防性抗生素使用一至三天為原
      則，抗生素不宜濫用，被上訴人用藥方式合乎醫療準則，上訴人所稱七日拆線
      即應給予七日份之用藥並無根據。按臨床上就抗生素使用方式分二大類，即「
      預防性抗生素」及「治療性抗生素」；預防性抗生素之使用狀況又分二類，第
      一類狀況於患有全身性疾病而易受到細菌感染之患者，例如先天性心臟病，心
      臟瓣膜置換手術病患及糖尿症病患均屬之，第二類狀況則為外科清潔污染傷口
      。「治療性抗生素則指傷口已有明顯症狀如傷口膿合併全身性菌血症時使用，
      此類使用前應作血液培養再予投藥，故抗生素之使用方式應區分使用狀況，非
      可一概而論。上訴人接受簡易拔牙後並無感染情形，故其傷口清潔無污染，抗
      生素用藥乃為預防傷口感染之可能，故予預防性抗生素即足。依台大外科住院
      醫師醫療手冊第七章抗生素使用原則中清潔傷口處理係指「清潔污染傷口之手
      術，一般需要使用預防性抗生素．．．抗生素之使用以第一線用藥為原則，依
      感染可能性之高低使用一天（如選擇性總膽管結石手術）至三天（如胃腸切除
      手術），第一線抗生素包括有A、Penicillin類之Ampicillin、Oxacillin、．
      ．．．Amoxicillin、．．．」，被上訴人開立Amoxicillin三天藥方予上訴人
      服用，符合上述抗生素使用準則。而上訴人所提出資料顯示抗生素之種類及天
      數均不適用其牙齒病徵，上訴人所稱抗生素需使用十四天，於臨床上乃係針對
      病患已明顯有感染症狀，基於治療感染症狀而需長時間用藥，才有開立十四天
      藥方之必要，但上訴人傷口並無感染症狀，因此抗生素之開立僅以一天至三天
      為已足。
（二）被上訴人甲○○已開立藥方供上訴人術後服用以防感染，且約定定期回診，並
      無上訴人所稱未盡告知義務之事。且被上訴人就上訴人手術傷口處理良好，故
      上訴人回診時傷口相當清潔且癒合情形良好，並未有傷口感染之情，因此上訴
      人所稱各症狀自與被上訴人醫療行為不具關連性。況且上訴人並未遵醫囑定期
      複診追蹤，係在原訂其回診時間數日後方回診，如上訴人返家期間有傷口感染
      情形，則上訴人病痛難耐依理應會較約定時間提早回診，而不是延遲回診，更
      足確信上訴人傷口並無感染情形。
三、證據：除援用第一審所提證據外，並提出長庚紀念醫院處方集、台大外科住院醫
    師醫療手冊各一份、台灣基隆地方法院檢察署九十一年度偵字第一０三號不起訴
    處分書一份為證。
　　理　由
一、上訴人主張：上訴人因裝設假牙，需先治好假牙支撐之臼齒牙周病，於九十年六
    月十五日前往被上訴人臺灣區煤礦業同業公會附設臺灣礦工醫院（下稱礦工醫院
    ）由牙科主任醫師即被上訴人甲○○負責治療，詎被上訴人甲○○未向上訴人誠
    實告知臼齒有嚴重囊種，無法再為治療，約定於同年八月一日施行牙周小手術，
    迨手術時見血流不止，且為獲得拔牙之健保給付，向上訴人表示應拔除右上第二
    大臼齒之誇大不實言語，而使上訴人同意拔牙，且被上訴人甲○○於拔牙前並未
    照接近牙根之Ｘ光片，術後亦無進行放射線攝影，或開立七天份之抗生素供上訴
    人服用及告知口腔內傷口易感染之風險，以避免傷口感染風險，造成上訴人返家
    後右側鼻孔流出少量血液與黃色液體，經前往行政院衛生署基隆醫院（下稱署立
    基隆醫院）看診後，始知係因上開拔牙引起之急性鼻竇炎，被上訴人礦工醫院係
    被上訴人甲○○之雇主，依法應負連帶賠償責任，故被上訴人應就上訴人因此遭
    受之經濟損失三萬元及精神上損害賠償八萬元，合計十一萬元，負連帶損害賠償
    責任。
二、被上訴人方面：
（一）被上訴人礦工醫院：受雇人被上訴人甲○○並無任何醫療過失行為，被上訴人
      礦工醫院自無以雇主身分擔負連帶損害賠償責任。
（二）被上訴人甲○○：上訴人於九十年六月十五日前來礦工醫院初診，主訴右上第
      二大臼齒腫脹，希望能做治療以儘量保留該臼齒，然被上訴人甲○○發現上訴
      人全口均為牙周病，尤其在右上側第一及第二臼齒有六毫米之膿腫囊袋，經Ｘ
      光檢查，發現右上第一及第二臼齒旁之骨頭有大範圍之骨頭病變，骨頭喪失達
      三分之二，乃先予右上第二臼齒作局部結石刮除，並予口服抗生素治療，同年
      月二十六日，發現患處有潰瘍情形，乃予以清理並塗上局部消炎藥，囑同年七
      月二十日複診，惟上訴人並未依約回診。同年八月一日，上訴人再度前來看診
      ，由於第二大臼齒改善程度不明顯，經以局部麻醉作牙齦穿刺檢查，顯示右上
      第二大臼齒周圍骨頭幾乎喪失，無法固定牙齒，建議上訴人拔除，以減少進一
      步感染，並保留其他牙齒，經上訴人同意後始以簡易拔牙法予以拔除，並將傷
      口縫合，同年八月十日上訴人回診時，觀察傷口癒合情況良好，故予拆線完成
      治療，一切治療過程順利，並無醫療疏失。且依行政院衛生署醫事審議委員會
      之鑑定結果，上訴人鼻竇炎之發生乃其第一大臼齒長期病變所致，而與被上訴
      人甲○○之醫療行為無涉。
三、上訴人主張其因裝設假牙需先治好假牙支撐之臼齒牙周病，於九十年六月十五日
    前往被上訴人礦工醫院由其受雇人即牙科主任醫師被上訴人甲○○負責治療，嗣
    於同年八月一日複診時將右上第二大臼齒拔除，嗣因發生鼻竇炎症狀而前往署立
    基隆醫院看診等情，被上訴人並不爭執，且有礦工醫院（病歷號碼000000
    0）暨署立基隆醫院病歷表、被上訴人甲○○自書之治療報告為證（均附於臺灣
    基隆地方法院檢察署九十一年度偵字第一○三號偵查卷內），應堪信屬實。
四、上訴人主張其鼻竇炎係因被上訴人甲○○拔牙不當所引發，被上訴人則以相關醫
    療行為並無疏失而為抗辯，經查：
（一）所謂醫療過失係指醫師在執行業務過程中發生錯誤行為，導致病人受到損害，
      即醫師或其他醫護人員在為病人實施醫療行為過程中，由於診察、診斷或治療
      及用藥後，造成病人傷害或死亡之結果。成立醫療侵權行為責任之要件，包括
      ：１、違反醫療上注意義務；２、被害人受有損害；３、損害與義務違反間具
      備相當因果關係。依民事訴訟法第二百七十七條：「當事人主張有利於己之事
      實者，就其事實有舉證之責任。但法律別有規定，或依其情形顯失公平者，不
      在此限」之規定，在給付訴訟中，為訴訟標的之法律關係之事實，應由主張該
      為訴訟標的之法律關係存在之上訴人，就該具體的法律關係之權利發生事實，
      負舉證責任，此為一般之見解。惟不同於一般侵權行為責任之舉證責任分配，
      需由被害人舉證明上開責任要件，由於醫療糾紛中之被害人往往欠缺專業醫藥
      知識，且相關資訊均存在於醫療人員及所屬醫療機構，而隨著當今科技知識之
      進步、社會環境之變遷，若僅為維護侵權行為法之過失責任主義而一再堅持此
      項舉證責任，對於負舉證責任之上訴人，自有相當之不利，基於公平原則，自
      應於訴訟法上緩和侵權行為之舉證責任原則，在訴訟上因舉證不足而遭受敗訴
      判決之危險，亦不應完全歸由上訴人承擔。職此，病患固需舉證證明因醫療行
      為而受有損害，然有關醫療人員有無違反醫療上注意義務、病患所受損害與其
      注意義務違反間有無相當因果關係等節，則應由醫療人員或其所屬醫療院所承
      擔舉證責任。本件上訴人係於接受被上訴人甲○○施行拔牙後發生鼻竇炎症狀
      ，則依上開說明，自應責由被上訴人甲○○舉證自己並無違反醫療上之注意義
      務，乃至醫療行為與上訴人之鼻竇炎間並無相當因果關係等節。
（二）上訴人雖主張被上訴人甲○○因欲獲得拔牙之健保給付，故而施行無必要之拔
      牙手術。然查，上訴人於前往被上訴人礦工醫院初診時，其右上第一及第二臼
      齒處已有嚴重之囊腫，經被上訴人甲○○以Ｘ光檢查後發現該處齒槽骨已嚴重
      喪失，有上訴人右上臼齒Ｘ光片可參，是則被上訴人甲○○辯稱已有拔除牙齒
      之必要，尚非無據。而本件上訴人曾以被上訴人甲○○涉犯刑法第二百八十四
      條第二項之業務過失傷害罪為由，提起刑事告訴，經臺灣基隆地方法院檢察署
      （下稱基隆地檢署）檢察官囑交行政院衛生署醫事審議委員會鑑定，亦認上訴
      人右上第二大臼齒周遭齒槽骨喪失介於二分之一至三分之二，囊袋多處達八毫
      米（正常應為三毫米），此類牙齒無法經由保守性治療或牙周病手術長久保存
      下來，反而因延遲拔除，導致持續齒槽骨吸收，而造成鄰近齒槽骨的侵犯，其
      本身不僅無法使用，最終也會因過度搖動而自行脫落等語，有本院基隆簡易庭
      依職權調閱之基隆地檢署九十一年度偵字第一○三號偵查卷附上開審議委員會
      九十一年十二月二日衛署醫字第○九一○○七四七七三號函附之鑑定報告可參
      ，足見被上訴人甲○○辯以其專業診斷發現上訴人上開牙齒採取保守性治療無
      效後，判定應予拔除，尚難認有何違背醫療上之注意義務，上訴人主張被上訴
      人甲○○故意誇大強調拔牙之必要性，尚無可採。
（三）上訴人雖主張被上訴人甲○○未於拔牙手術前照射接近牙根之Ｘ光片，術後亦
      無進行放射線攝影，避免傷口感染風險，認被上訴人甲○○有所疏失，並提出
      相關牙醫學文獻用以佐證。惟被上訴人甲○○就此辯以：牙醫臨床實務針對不
      同之治療方式及手術之簡易繁複程度，而有是否需施以Ｘ光片檢查、以及術前
      、術後進行之差異，對原告係採行簡易性拔牙，依「全民健康保險醫療費用支
      付標準」並未要求檢附Ｘ光片，況為求謹慎，已額外於牙周病治療、簡易性拔
      牙前施以Ｘ光片檢查，並無原告所稱之疏失等語，有其提出之全民健康保險醫
      療費用支付標準可參，此雖非醫療注意義務之絕對標準，然可資為被上訴人甲
      ○○業已遵循一般醫學常規之證明；況拔牙手術後之傷口本難立即癒合，是被
      上訴人甲○○辯稱上訴人主張應於術後以Ｘ光片觀察傷口癒合情形，無法達到
      所稱效用乙節，亦堪信為真實。
（四）上訴人雖於刑事偵查案件中提出署立基隆醫院、長庚紀念醫院之診斷證明書（
      上開偵查卷第五、六頁參照），然署立基隆醫院之診斷證明書係記載：「疑似
      右側鼻竇炎」，未能證明鼻竇炎與上開拔牙手術間之關連性；至長庚紀念醫院
      之診斷證明書雖記載：「病史顯示因拔除右上側臼齒所引起」，上訴人據以認
      定其於術後流鼻血及黃色分泌物，係因被上訴人甲○○不當拔除口上臼齒始造
      成急性鼻竇炎，並陳稱其過去從未有耳鼻喉科治療鼻竇炎之病史。惟查，根據
      上訴人前往被上訴人礦工醫院初診時之Ｘ光片顯示，右上第一大臼齒之齶側牙
      根根尖部有一約２Ｘ２毫米之陰影，且與鼻竇腔底重疊，鼻竇腔內亦呈現非均
      勻性之放射線透射影像，有高度可能係上訴人於初診時因長期牙周病變，導致
      根間周圍骨頭組織吸收，而與鼻竇間形成口鼻竇廔管，產生鼻竇腔發炎性病變
      ；況以正常年輕人之免疫力及體質而言，拔牙後造成鼻竇感染一般約在三天至
      一星期後發生，而非如上訴人係於當天拔牙手術後立即出現相關症狀，此有上
      開鑑定意見可參。且上開審議委員會亦認為：口腔原本即是充滿細菌之處，任
      何的消毒方法皆無法達到完全無菌之程度，況術後口水分泌、咀嚼食物等，皆
      易使傷口感染之風險無法避免，加以上訴人局部牙肉發炎，也是造成傷口或鼻
      竇發炎之可能促發因素等語，實難排除上訴人於初診前已有鼻竇發炎之情形。
      故而被上訴人甲○○抗辯上訴人之鼻竇炎與拔牙手術無關，誠非無據。
（五）被上訴人甲○○對上訴人處方藥物為Amoxicillin膠囊，依衛生署公告所示該
      藥物係用以治療由敏感性革蘭式陽性菌和革蘭式陰性菌所引起之感染症，故該
      藥方對革蘭式菌陰性及陽性均屬有效，因此並無上訴人所稱用藥不足應付細菌
      感染一事。又上訴人傷口屬清潔無污染傷口，預防性抗生素使用一至三天為原
      則，抗生素不宜濫用，被上訴人用藥方式合乎醫療準則，上訴人所稱七日拆線
      即應給予七日份之用藥並無根據。按臨床上就抗生素使用方式分二大類，即「
      預防性抗生素」及「治療性抗生素」；預防性抗生素之使用狀況又分二類，第
      一類狀況於患有全身性疾病而易受到細菌感染之患者，例如先天性心臟病，心
      臟瓣膜置換手術病患及糖尿症病患均屬之，第二類狀況則為外科清潔污染傷口
      。「治療性抗生素則指傷口已有明顯症狀如傷口膿合併全身性菌血症時使用，
      此類使用前應作血液培養再予投藥，故抗生素之使用方式應區分使用狀況，非
      可一概而論。上訴人接受簡易拔牙後並無感染情形，故其傷口清潔無污染，抗
      生素用藥乃為預防傷口感染之可能，故予預防性抗生素即足。依台大外科住院
      醫師醫療手冊第七章抗生素使用原則中清潔傷口處理係指「清潔污染傷口之手
      術，一般需要使用預防性抗生素．．．抗生素之使用以第一線用藥為原則，依
      感染可能性之高低使用一天（如選擇性總膽管結石手術）至三天（如胃腸切除
      手術），第一線抗生素包括有A、Penicillin類之Ampicillin、Oxacillin、．
      ．．．Amoxicillin、．．．」，被上訴人開立Amoxicillin三天藥方予上訴人
      服用，符合上述抗生素使用準則。而上訴人所提出資料顯示抗生素之種類及天
      數均不適用其牙齒病徵，上訴人所稱抗生素需使用十四天，於臨床上乃係針對
      病患已明顯有感染症狀，基於治療感染症狀而需長時間用藥，才有開立十四天
      藥方之必要，但上訴人傷口並無感染症狀，因此抗生素之開立僅以一天至三天
      為已足。
（六）被上訴人甲○○已開立藥方供上訴人術後服用以防感染，且約定定期回診，並
      無上訴人所稱未盡告知義務之事。且被上訴人就上訴人手術傷口處理良好，故
      上訴人回診時傷口相當清潔且癒合情形良好，並未有傷口感染之情，因此上訴
      人所稱各症狀自與被上訴人醫療行為不具關連性。況且上訴人並未遵醫囑定期
      複診追蹤，係在原訂其回診時間數日後方回診，如上訴人返家期間有傷口感染
      情形，則上訴人病痛難耐依理應會較約定時間提早回診，而不是延遲回診，更
      足確信上訴人傷口並無感染情形。
三、綜上所陳，上訴人主張被上訴人甲○○於施行拔牙手術之整體醫療行為有所疏失
    乙節，尚無所據，被上訴人礦工醫院、甲○○抗辯上開醫療行為並無疏失，應屬
    可信，被上訴人即無庸對上訴人負連帶損害賠償責任，原審駁回上訴人原審之訴
    洵屬正當。從而，上訴人上訴意旨指摘原判決不當，求予廢棄改判，為無理由，
    應予駁回其上訴。
四、據上論結，本件上訴為無理由，依民事訴訟法第四百三十六條之一第三項、第四
　　百四十九條第一項、第七十八條，判決如主文。
中　　　華　　　民　　　國　　九十三　　年　　　四　　　月　　十九　　日
                        臺灣基隆地方法院民事庭
                                  審判長法　官  李木貴
                                    　　法　官　林李達
                                  　　　法　官　王翠芬
右正本證明與原本無異。
對於簡易訴訟程序之第二審裁判，其上訴利益逾民事訴訟法第四百六十六條所定之額
數者，當事人僅得以其適用法規顯有錯誤為理由，應於收受送達後廿日內向本院提出
上訴書狀，逕向最高法院提起上訴。（並按他造當事人之人數附具繕本）
中　　　華　　　民　　　國　　九十三　　年　　　四　　　月　　十九　　日
                                  　　　書記官　李國豪
